【裁判字號】    89,易,1602
【裁判日期】    900831
【裁判案由】    詐欺
【裁判全文】
臺灣高雄地方法院刑事判決                        八十九年度易字第一六二號
    公  訴  人  高雄地方法院檢察署檢察官
    被      告  丙○○
右列被告因詐欺案件，經檢察官提起公訴（八十八年度偵字第二０八八六號、八十九
年度偵字第二九一六號），本院判決如左：
    主  文
丙○○連續行使偽造私文書，足以生損害於他人，處有期徒刑陸月，如易科罰金，以
參佰元折算壹日，緩刑貳年。
    事  實
一、丙○○於民國八十五年四月五日，在高雄市○○路所任職之泡沫紅茶店（起訴書
    誤植為新貴派ＫＴＶ）自任會首組織民間互助會，每會新台幣（下同）五千元，
    會期自八十五年四月五日至八十七年一月五日止（起會後增加二會），遇雙月二
    十日加標，採內標制，會員連會首共計三十三人（起會後增加辛○○及甲○○各
    一會），約定欲投標之會員於投標日填載姓名及投標金額於標單上競標。詎林秋
    妹因經濟陷於窘境，竟意圖為自己不法之所有，基於詐欺及偽造文書之概括犯意
    ，利用會員未全數到場競標之機會，先後於八十五年四、五月左右，先後在上址
    冒用會員辰○○及卯○○之名義，偽造載有投標金額約二千五百元及署押之標單
    參與競標而行使之，足以生損害於前開會員及其他競標時仍為活會之會員，並致
    各該組活會會員陷於錯誤如數交付會款，因此詐得共計十五萬二千五百元之會款
    （計算方式如附表所示）。嗣於八十六年二月五日第十七會開標後，會員間傳聞
    該會會首有冒標之情行，而要求止會，庚○○（即哈囉）、傅美盈（即珊珊）、
    戊○○及乙○○等人始查知上情。
二、案經庚○○、丑○○、戊○○、乙○○訴由臺灣高雄地方法院檢察署檢察官偵查
    起訴。
    理  由
一、訊據被告丙○○固未否認該互助會之會員辰○○及卯○○於右揭時、地標得互助
    會而為死會會員之事實，然堅決否認該會係伊冒標，辯稱：辰○○及卯○○的會
    均是經過他同意才借標的云云，經查：前揭犯罪事實，除據告訴人庚○○、丑○○、戊○○、乙○○指訴甚詳外，並經證人己○○、辛○○、甲○○、連雅惠、
    子○○、壬○、辰○○、寅○○、何黃寶惠、丁○○、巳○○、癸○○、卯○○
    等人證述屬實，且有互助會會單一紙可資為證。證人辰○○及卯○○並於本院審
    理中，均表示自己是活會，並未標得該互助會，亦否認有將該會借予被告投標，
    而前開證人於止會時並未對被告提出告訴，卯○○並表示：「她說沒錢，我只好
    先讓他欠著」（見本院九十年八月三日筆錄），其等既同意對被告予以寬限，自
    無於審理中更為誣陷之理，是證人之證言應堪採信，被告空言否認犯行，顯為卸
    責，其辯詞委無足採，本件事證明確，被告犯行堪予認定。
二、按「民間合會已得標之死會會員，無論同組何一會員得標及其願出標金若干，均
    須繳納當期全額會款（如係外標，並須另繳納會息），縱為會首之被告施用詐術
    ，以他會員名義冒標，並向死會會員收取會款，因該等死會會員本負有繳納會款
    之義務，而非陷於錯誤而交付上訴人，此部分自無構成詐欺取財罪之可言（最高
    法院八十三年台上字第四一五三號判決參照），是依上揭說明，本案被告所召集
    互助會之死會會員所曾繳交之會款，均非被告詐欺所得之金額。又被告雖稱奇不
    記得辰○○與卯○○何時得標，然據其陳稱卯○○是在其夫八十五年六月受傷前
    某月五日得標及辰○○先於卯○○得標之事實（見九十年八月二十三日筆錄），
參以民間互助會之習慣係由會首取得首期之會款，辰○○及卯○○得標之時間應
    係八十五年四月二十日（第二會）及八十五年五月五日（第三會），故計算被告
    冒標互助會詐欺所得金額如附表。
三、按民間互助會之標單，通常僅填寫一定之金額及姓名，如單從記載內容上之形式
    觀之，殊無法瞭解其為何種用意之證明，而必須依據習慣或特約，始足以表示該
    一定之金額即為標取會款之利息，該姓名即標取會款之會員，故偽造該標單應認
    為係偽造同法第二百二十條第一項以文書論之私文書（最高法院七十四年度台上
    字第五六一二號判決意旨參照），是被告丙○○冒用會員名義，偽造標單，行使
    得標，詐取會款，核其所為，係犯刑第二百十六條、第二百二十條第一項、第二
    百十條之行使偽造準私文書罪及同法第三百三十九條第一項之詐欺取財罪。被告
    偽造辰○○及卯○○之簽名於得標之會單上，其偽為簽名之行為，應為偽造得標
    會單之準私文書行為之部分行為，而其偽造得標之標單後復持以行使，其偽造之
    低度行為應為行使之高度行為所吸收，均不另論罪。又被告同一次之詐欺、行使
    偽造之標單行為，同時向多數會員詐取會款，係以一行為觸犯數個相同之罪名，
為同種之想像競合犯，依刑法第五十五條之規定，均各從一重處斷。被告先後二
    次行使偽造準私文書及詐欺取財之犯行，均時間緊接，所犯係構成要件相同之罪
    ，顯係基於概括犯意反覆為之，應各依連續犯之規定，分別以一罪論，並均加重
    其刑。又所犯行使偽造準私文書及詐取財二罪間，有方法結果之牽連關係，應依
    刑法第五十五條之規定，應從一較重之偽造行使偽造私文書罪處斷。爰審酌被告
    招募互助會擔任會首，冒標詐欺已有不是，事後飾詞狡不知悔悟卸態度欠佳，然
    冒標所得為十五萬二千五百元，數額尚非龐大，又其事後坦承犯行，且與告訴人
    均達成和解，有和解書各一紙在卷足憑，又其係因先生受傷無法工作經濟陷入困
    境而犯本案，亦有原祿骨科醫院診斷證明書一紙及戶籍謄本一份在卷足憑，足見
    其惡性尚非重大等一切情狀，量處如主文所示之刑，並諭知易科罰金之折算標準
    ，以資懲儆。另中華民國刑法第四十一條業經立法院於九十年一月四日修正，總
    統於同月十日公布，自該月十二日起施行，雖被告所犯之罪為最重本刑五年以下
    有期徒刑之罪，依其行為時即修正前刑法第四十一條之規定，所宣告之刑不得易
    科罰金，然因其行為後刑法第四十一條修正為：「犯最重本刑為五年以下有期徒
    刑以下之刑之罪，而受六月以下有期徒刑或拘役之宣告，因身體、教育、職業或
    家庭之關係，執行顯有困難者，得以一元以上三元以下折算一日，易科罰金。但
    確因不執行所宣告之刑，難收矯正之效，或難以維持法秩序者，不在此限。併合
    處罰之數罪，均有前項情形，其應執行之刑於六月者，亦同」，依刑法第二條第
    一項前段之規定，應適用修正後之刑法第四十一條，所宣告之刑得易科罰金，應
    予說明。第查被告前未曾受有期徒刑以上刑之宣告，有臺灣高等法院被告全國前
    案記錄表附卷可按，其犯後業與告訴人為和解，雙方同意分期清償中，如因本罪
    身陷囹圄，前揭和解條件勢必無法履行，被害人將無法受償，其經此偵、審程序
    ，被告應知所惕勵，信無再犯之虞，因認前開刑之宣告，以暫不執行為適當，爰
    併宣告緩刑二年，用啟自新。被告偽填標息之標會單一紙，雖係被告所有供詐欺
    、行使偽造準私文書犯行所用之物，惟業已棄失，經被告陳明在卷，且未據扣案
    ，自不另為沒收之諭知，併此敘明。
據上論斷，應依刑事訴訟法第二百九十九條第一項前段，刑法第二條第一項前段、第
五十六條、第二百十六條、第二百二十條第一項、第二百十條、第三百三十九條第一
項、第四十一條第一項、第五十五條、第七十四條第一款，罰金罰鍰提高標準條例第
一條前段、第二條，判決如主文。
中      華      民      國    九十      年      八      月    三十一    日
                                  臺灣高雄地方法院刑事第二庭
                                      法  官  卓立婷
右正本證明與原本無異。
如不服本判決，應於判決送達後十日內，向本院提出上訴狀。
                                      書記官    陳家宏
中    華    民    國      九十      年      九      月      四      日
附表：
┌────────┬─────┬─────┬────┬─────────┐
│冒標時間、會次  │ 被冒標者 │ 得標金額 │活會人數│   詐得金額       │
├────────┼─────┼─────┼────┼─────────┤
│八十五年四月二十│  辰○○  │二千五百元│ 三十一 │2500X31=77500元   │
│日，第二會      │          │          │        │                  │
├────────┼─────┼─────┼────┼─────────┤
│八十五年五月五日│  卯○○  │二千五百元│ 三十   │2500X30=75000元   │
│，第三會        │          │          │        │                  │
├────────┴─────┴─────┴────┴─────────┤
│合計詐得：152500元                                                    │
└───────────────────────────────────┘


司法院資訊處製作；財團法人民間司法改革基金會備份。
